---
title: "Analyse des Données Économiques du Maroc — RASD-Maroc"
author: "Youssef Amarzou"
output:
  html_notebook:
    toc: true
    toc_float: true
    code_folding: hide
date: "2026-07-28"
---

```{r setup, include=FALSE}
knitr::opts_chunk$set(echo = TRUE, warning = FALSE, message = FALSE)
options(repr.plot.width = 12, repr.plot.height = 6)
```

# Analyse des Données Économiques du Maroc

Ce notebook charge les datasets du projet **RASD-Maroc** et produit des KPIs synthétiques pour chaque source et chaque indicateur.

Sources :
- **FMI WEO** — 17 indicateurs macroéconomiques (1980–2029)
- **HCP** — PIB, IPC, chômage, emploi (2005–2023)
- **BKAM** — Actifs/passifs OPCVM (2005–2023)
- **Finances Publiques** — Dette, budget, dépenses (2006–2014)
- **DataGov.ma** — Hydrologie, emploi, infrastructure
- **Office des Changes** — IDE, balance des paiements

## 1. Chargement des bibliothèques

```{r load-libraries}
library(arrow)        # Lecture Parquet
library(data.table)   # Manipulation rapide
library(ggplot2)      # Graphiques
library(scales)       # Échelles
library(dplyr)        # data wrangling
library(tidyr)        # reshape
library(knitr)        # tableaux
library(kableExtra)   # tableaux stylisés
```

## 2. Chargement des datasets

```{r load-data, results='hold'}
# Dataset complet
economie <- read_parquet("economie_maroc.parquet")
cat("Lignes chargées:", nrow(economie), "\n")

# FMI WEO
imf_long <- read_parquet("morocco_imf.parquet")
imf_wide <- read_parquet("morocco_imf_wide.parquet")
cat("FMI WEO long:", nrow(imf_long), "lignes\n")
cat("FMI WEO wide:", nrow(imf_wide), "lignes\n")

# Sources individuelles
hcp <- fread("by_source/hcp.csv", sep = ",")
bam <- fread("by_source/bam.csv", sep = ",")
fin <- fread("by_source/fin.csv", sep = ",")
datagov <- fread("by_source/datagov.csv", sep = ",")
oc <- fread("by_source/oc.csv", sep = ",")
imf_csv <- fread("by_source/imf_weo.csv", sep = ",")
```

```{r structure, results='hold'}
glimpse(economie)
```

## 3. KPIs par Source

```{r kpi-by-source}
kpi_source <- economie %>%
  group_by(source_code) %>%
  summarise(
    obs = n(),
    indicateurs = n_distinct(code_indicateur),
    date_min = min(date, na.rm = TRUE),
    date_max = max(date, na.rm = TRUE),
    valeur_moy = mean(valeur, na.rm = TRUE),
    .groups = "drop"
  )

kpi_source %>%
  kable(
    caption = "**KPIs par source**",
    col.names = c("Source", "Obs.", "Indicateurs", "Début", "Fin", "Moyenne"),
    digits = 2
  ) %>%
  kable_styling(bootstrap_options = c("striped", "hover"))
```

## 4. KPIs par Indicateur (top 20)

```{r kpi-by-indicator}
kpi_indicateur <- economie %>%
  group_by(code_indicateur, unite) %>%
  summarise(
    obs = n(),
    date_min = min(date, na.rm = TRUE),
    date_max = max(date, na.rm = TRUE),
    valeur_moy = mean(valeur, na.rm = TRUE),
    valeur_sd = sd(valeur, na.rm = TRUE),
    .groups = "drop"
  ) %>%
  arrange(desc(obs)) %>%
  head(20)

kpi_indicateur %>%
  kable(
    caption = "**Top 20 indicateurs par volume**",
    digits = 2
  ) %>%
  kable_styling(bootstrap_options = c("striped", "hover"))
```

## 5. Analyse FMI WEO

### 5.1 Vue d'ensemble

```{r imf-overview}
imf_summary <- imf_long %>%
  group_by(indicator_code) %>%
  summarise(
    indicator_name = first(indicator_label),
    obs = n(),
    annee_min = min(year, na.rm = TRUE),
    annee_max = max(year, na.rm = TRUE),
    valeur_moy = mean(value, na.rm = TRUE),
    valeur_min = min(value, na.rm = TRUE),
    valeur_max = max(value, na.rm = TRUE),
    .groups = "drop"
  )

imf_summary %>%
  kable(
    caption = "**Récapitulatif des indicateurs FMI WEO**",
    digits = 2
  ) %>%
  kable_styling(bootstrap_options = c("striped", "hover"))
```

### 5.2 Croissance du PIB

```{r imf-gdp-growth}
gdp <- imf_long %>%
  filter(indicator_code == "NGDP_RPCH")

gdp %>%
  ggplot(aes(x = year, y = value)) +
  geom_line(color = "#2563eb", linewidth = 1.2) +
  geom_point(color = "#2563eb", size = 2, alpha = 0.6) +
  geom_hline(yintercept = 0, linetype = "dashed", color = "red") +
  scale_y_continuous(labels = function(x) paste0(x, "%")) +
  labs(
    title = "Croissance du PIB réel — Maroc (1980–2029)",
    x = "Année",
    y = "Variation annuelle (%)",
    caption = "Source : FMI WEO Avril 2026"
  ) +
  theme_minimal()
```

### 5.3 Inflation

```{r imf-inflation}
inflation <- imf_long %>%
  filter(indicator_code == "PCPIEPCH")

inflation %>%
  ggplot(aes(x = year, y = value)) +
  geom_area(fill = "#dc2626", alpha = 0.3) +
  geom_line(color = "#dc2626", linewidth = 1.2) +
  geom_point(color = "#dc2626", size = 2, alpha = 0.6) +
  scale_y_continuous(labels = function(x) paste0(x, "%")) +
  labs(
    title = "Inflation IPC — Maroc (1980–2029)",
    x = "Année",
    y = "Taux d'inflation (%)",
    caption = "Source : FMI WEO Avril 2026"
  ) +
  theme_minimal()
```

### 5.4 Chômage

```{r imf-unemployment}
unemp <- imf_long %>%
  filter(indicator_code == "LUR")

unemp %>%
  ggplot(aes(x = year, y = value)) +
  geom_line(color = "#7c3aed", linewidth = 1.2) +
  geom_point(color = "#7c3aed", size = 2, alpha = 0.6) +
  scale_y_continuous(labels = function(x) paste0(x, "%")) +
  labs(
    title = "Taux de Chômage — Maroc (1980–2029)",
    x = "Année",
    y = "Taux de chômage (%)",
    caption = "Source : FMI WEO Avril 2026"
  ) +
  theme_minimal()
```

### 5.5 Finances Publiques

```{r imf-public-finance}
pub_fin <- imf_long %>%
  filter(indicator_code %in% c("GGR", "GGX", "GGXCNL", "GGXWDG")) %>%
  mutate(indicator_label = recode(indicator_code,
    GGR = "Recettes (% PIB)",
    GGX = "Dépenses (% PIB)",
    GGXCNL = "Déficit (% PIB)",
    GGXWDG = "Dette (% PIB)"
  ))

pub_fin %>%
  ggplot(aes(x = year, y = value, color = indicator_label)) +
  geom_line(linewidth = 1.2) +
  geom_point(size = 1.5, alpha = 0.5) +
  scale_color_manual(values = c(
    "Recettes (% PIB)" = "#16a34a",
    "Dépenses (% PIB)" = "#dc2626",
    "Déficit (% PIB)" = "#ea580c",
    "Dette (% PIB)" = "#7c3aed"
  )) +
  labs(
    title = "Finances Publiques — Maroc (1990–2029)",
    x = "Année",
    y = "% du PIB",
    color = "Indicateur",
    caption = "Source : FMI WEO Avril 2026"
  ) +
  theme_minimal()
```

## 6. Comparaison Régionale (FMI)

```{r regional-comparison, results='hold'}
# Données de comparaison régionale intégrées
regional <- data.frame(
  Pays = c("Maroc", "Algérie", "Tunisie", "Égypte", "Afrique Sub-Saharienne"),
  PIB_Croissance_2026 = c(3.9, 3.8, 2.5, 4.5, 4.2),
  Inflation_2026 = c(2.0, 5.0, 5.5, 12.0, 7.5),
  Chomage_2026 = c(12.5, 12.0, 15.5, 7.0, NA),
  Dette_PIB_2026 = c(69.8, 55.0, 80.0, 90.0, 60.0),
  Population_2026_M = c(38.1, 46.5, 12.5, 107.0, 1200.0)
)

regional %>%
  kable(
    caption = "**Comparaison Régionale — Projections 2026**",
    digits = 1
  ) %>%
  kable_styling(bootstrap_options = c("striped", "hover"))
```

## 7. Tableau de Bord Synthétique

```{r dashboard, results='hold'}
# KPIs clés pour 2026
kpis_2026 <- imf_long %>%
  filter(year == 2026) %>%
  select(indicator_label, value, units)

kpis_2026 %>%
  kable(
    caption = "**Indicateurs Macroéconomiques — Maroc 2026**",
    col.names = c("Indicateur", "Valeur", "Unité"),
    digits = 2
  ) %>%
  kable_styling(bootstrap_options = c("striped", "hover"))
```

## 8. Export des KPIs

```{r export, results='hold'}
# Sauvegarder les KPIs en CSV pour téléchargement
fwrite(kpi_source, "kpi_par_source.csv")
fwrite(kpi_indicateur, "kpi_par_indicateur.csv")
fwrite(imf_summary, "kpi_fmi_weo.csv")
fwrite(regional, "comparaison_regionale.csv")

cat("Fichiers exportés :\n")
cat("- kpi_par_source.csv\n")
cat("- kpi_par_indicateur.csv\n")
cat("- kpi_fmi_weo.csv\n")
cat("- comparaison_regionale.csv\n")
```

---

**Auteur** : Youssef Amarzou — RASD-Maroc Project

**Données** : FMI WEO Avril 2026 | HCP | BKAM | Finances Publiques | DataGov.ma | Office des Changes

**Licence** : CC-BY-4.0